臺灣臺南地方法院民事判決　　　　　　九十一年度訴字第一六八號
　　原　　　告　　丙○○
　　被　　　告　　乙○○
　　　　　　　　　甲○○
右當事人間請求排除侵害事件，本院判決如左：
    主      文
被告對於原告就坐落臺南縣山上鄉○○段三七三號，地目建，面積肆佰柒拾點玖貳平
方公尺土地，如附圖Ａ所示（面積參拾陸點零壹平方公尺）位置之房屋，不得阻止或
妨礙原告修建。
訴訟費用由被告負擔。
    事      實
甲、原告方面：
一、聲明：求為判決：如主文所示。
二、陳述：
(一)緣坐落台南縣山上鄉○○段三七三號，地目建，面積四百七十點九二平方公尺公
    尺土地，為公業林長庚所有，其中如附圖Ａ所示（面積三十六點零一平方公尺）
    位置之房屋，為原告先父楊金鐘占有建屋，因父親於民國八十年十月十一日死亡
    後，由原告繼承，享有使用收益之權。則對破舊之房屋，當然有修建之權利。八
    十三年間，系爭房屋前之南一七八號縣道拓寬，拆除房屋之一部分，加以屋齡已
    久，屋頂架樑及舊瓦腐朽，乃僱工改修，被告竟阻止工人工作，迄今仍無法完成
    修建。
(二)按所有人對於無權占有或侵奪其所有物者得請求返還之。對於妨害其所有權者得
    請求除去之，有妨害其所有權之慮者，得請求防止之，民法第七百六十七條定有
    明文。被告等對系爭房屋並無任何權源，竟無端阻止並妨害原告對房屋之修建，
    自屬侵害原告之所有權。
(三)原告為公業林長庚之派下員，依民法第八百二十七條第二項規定：各公同共有人
    之權利，及於公同共有物之全部。原告使用公業土地，即難指為無權源。被告引
    用最高法院十九年上字第二四一八號判例：公同共有物之處分及其他權利之行使
    ，除其公同關係所由規定之法律或契約另有規定外，應得公同共有人全體之同意
    ，非任何一人所得私擅處分，係指公同共有物之處分行為而言，公業派下員使用
    公業土地乃本於首開民法第八百二十七條第二項規定，並非處分公業土地，被告
    所引判例殊有舛誤。又公同共有，並非分別共有，無應有部分可言，從而亦無超
    過應有部分使用之問題，是原告房屋占有公業土地，除非公業另有規則定明分配
    使用方法外，要難指為無權占有。再被告僅為派下員之一，非全體派下員，其未
    經派下員同意，不得阻止原告占有使用土地修建房屋。果被告能阻止原告修屋，
    原告當然亦可阻止或排除被告等人及其他派下員使用公業土地，則公業土地在無
    管理規則之下，是否應全部謄空，或由政府接管，所有公業派下員是否均為無權
    占有，此不僅天下大亂，所謂公同共有人之權利亦全部被否決，此寧為立法本旨
    。
(四)原告占有系爭土地建有房屋居住已三、四十年，被告對系爭房屋並無任何權利，
    對於土地亦未依民法第八百二十八條第二項規定，經全體派下員同意，排除原告
    占有，更未依法律程序以訴訟方法請求，徒以毫無權利之第三人身分私力阻撓原
    告修屋，原告請求排除，並非無理。復依原告使用系爭土地，係本於公同共有人
    （派下員）之權利，即使再退一萬步言，姑且不說公同共有人有任何權利，然原
    告占有系爭土地建屋使用年代已久，未曾間斷，其修建或改建房屋，仍本於原來
    占有狀態，依民法第九百四十三條規定：占有人於占有物行使之權利，推定其適
    法有此權利，民法第九百六十二條規定：占有被妨害者得請求除去其妨害。被告
    係派下員之一而已，竟橫加妨害原告之權利，原告自得請求排除。
三、證據：提出土地登記謄本、房屋稅籍證明書、現值申報書、遺產分割協議書各一
    份，房屋照片二張。
乙、被告方面：
一、聲明：求為判決：
(一)原告之訴駁回。
(二)訴訟費用由原告負擔。
二、陳述：
(一)按最高法院六十五年二月十七日民刑事庭會議決議：台灣之祭祀公業並非法人，
    僅屬於某死亡者後裔公同共有祀產之總稱，其本身無權利能力，不能為權利之主
    體，其財產應為祭祀公業派下公同共有，不因土地登記簿記載其所有人名義為祭
    祀公業，而異其性質，故該不動產仍應認為其派下公同共有 (參照本院三十九年
    台上字第三六四號判例並參看三十七年上字第六○六四號，四十年台上字第九九
    八號各判例中所稱「公同共有祭產」字樣) 。是依上開決議所示，登記為公業林
    長庚名義之土地，該土地不動產應認為係其派下公同共有，合先敘明。
(二)又原告提出卷附之房屋稅籍證明書、現值申報書、遺產分割協議書、戶籍謄本以
    證明系爭房屋係原告之父楊金鐘所有，嗣由原告繼承云云。然查卷附房屋稅籍證
    明書所指之房屋應係系爭房屋旁之建物，而非系爭房屋本身。
(三)至原告所指之系爭房，乃自行搭建之鐵皮屋，與所謂之修繕有間。因此，原告於
    公同共有之土地上未經公同共有人全體之同意而擅自搭建鐵皮，自非合法。此最
    高法院十九年上字第二四一八號亦著有判例：公同共有物之處分及其他權利之行
    使，除其公同關係所由規定之法律或契約另有規定外，應得公同共有人全體之同
    意，非任何人所得私擅處分。原告未經祭祀公業同意而使用，被告是祭祀公業派
    下員即公同共有一份子的身分阻止原告興建。
三、本院依聲請勘驗系爭土地並函請台南縣新化地政事務所鑑測。
    理      由
一、原告主張：坐落台南縣山上鄉○○段三七三號公業林長庚土地上如附圖Ａ所示位
    置之房屋，為原告先父楊金鐘所有，因父親於八十年十月十一日死亡後，由原告
    繼承，享有使用收益之權。則對破舊之房屋，當然有修建之權利。於八十三年間
    ，系爭房屋前之南一七八號縣道拓寬，拆除房屋之一部分，加以屋齡已久，屋頂
    架樑及舊瓦腐朽，乃僱工改修，被告竟阻止工人工作，迄今仍無法完成修建。按
    所有人對於無權占有或侵奪其所有物者得請求返還之。對於妨害其所有權者得請
    求除去之，有妨害其所有權之慮者，得請求防止之，民法第七百六十七條定有明
    文。被告等對系爭房屋並無任何權源，竟無端阻止並妨害原告對房屋之修建，自
    屬侵害原告之所有權。又原告為公業林長庚之派下員，依民法第八百二十七條第
    二項規定：各公同共有人之權利，及於公同共有物之全部。原告使用公業土地，
    即難指為無權源。再公同共有，並非分別共有，無應有部分可言，從而亦無超過
    應有部分使用之問題，是原告房屋占有公業土地，除非公業另有規則定明分配使
    用方法外，要難指為無權占有。被告僅為派下員之一，非全體派下員，其未經派
    下員同意，不得阻止原告占有使用土地修建房屋。再原告占有系爭土地建有房屋
    居住已三、四十年，被告對系爭房屋並無任何權利，對於土地亦未依民法第八百
    二十八條第二項規定，經全體派下員同意，排除原告占有，更未依法律程序以訴
    訟方法請求，被告係派下員之一而已，徒以毫無權利之第三人身分私力阻撓原告
    修屋，原告自得請求排除等語。
二、被告則以：原告所指之系爭房，乃自行搭建之鐵皮屋，與所謂之修繕有間。因此
    ，原告於公同共有之土地上未經公同共有人全體之同意而擅自搭建鐵皮，自非合
    法。而原告提出卷附之房屋稅籍證明書、現值申報書、遺產分割協議書、戶籍謄
    本以證明系爭房屋係原告之父楊金鐘所有，嗣由原告繼承云云。然查卷附房屋稅
    籍證明書所指之房屋應係系爭房屋旁之建物，亦非系爭房屋本身。又依最高法院
    六十五年二月十七日民刑事庭會議決議：台灣之祭祀公業並非法人，僅屬於某死
    亡者後裔公同共有祀產之總稱，其本身無權利能力，不能為權利之主體，其財產
    應為祭祀公業派下公同共有，不因土地登記簿記載其所有人名義為祭祀公業，而
    異其性質，故該不動產仍應認為其派下公同共有 (參照本院三十九年台上字第三
    六四號判例並參看三十七年上字第六○六四號，四十年台上字第九九八號各判例
    中所稱「公同共有祭產」字樣) 。是依上開決議所示，登記為公業林長庚名義之
    土地，該土地不動產應認為係其派下公同共有。再最高法院十九年上字第二四一
    八號亦著有判例：公同共有物之處分及其他權利之行使，除其公同關係所由規定
    之法律或契約另有規定外，應得公同共有人全體之同意，非任何人所得私擅處分
    。原告未經祭祀公業同意而使用，被告是祭祀公業派下員即公同共有一份子的身
    分，阻止原告興建云云，資為抗辯。
三、原告主張：兩造均係公業林長庚派下員，坐落台南縣山上鄉○○段三七三號公業
    林長庚土地上如附圖Ａ所示位置之房屋，為原告所有，於八十三年間，系爭房屋
    前之南一七八號縣道拓寬，拆除一部分，加以屋齡已久，屋頂架樑及舊瓦腐朽，
    乃僱工改修，惟為被告阻止，迄今無法完成改建等語，業據提出土地登記謄本一
    份、照片二張為證。且為被告所不爭執。復經本院於九十一年四月九日履勘現場
    並囑台南縣新化地政事務所鑑測，該所於九十一年四月十一日所測字第０九一０
    ００三四七五號函附複丈成果圖在卷可稽。原告此部分主張自可信為真實。原告
    復主張：其為公業林長庚之派下員，就系爭土地有公同共有之使用權源。再公同
    共有，並非分別共有，無應有部分可言，從而亦無使用超過應有部分使用之問題
    ，是原告房屋占有公業土地，除非公業另有規則定明分配使用方法外，要難指為
    無權占有。況原告占有系爭土地建有房屋居住已三、四十年，被告對系爭房屋並
    無任何權利，對於土地亦未依法律程序以訴訟方法請求或未經全體派下員同意，
    以排除原告占有，竟阻撓原告修建房屋，自得請求排除等情語。而被告則以右揭
    情詞置辯執爭。則本件原告有無使用系爭土地之合法權源及被告能否以其係公業
    林長庚派下員，進而阻止原告修建房屋，厥為兩造爭點。
四、按祭祀公業之派下係以祭祀享祀者為目的之祭祀團體之構成員，所謂派下權，即
    係該構成員居於派下員之地位所可得享有之權利之總稱，除具有財產權之性質外
    ，尚具有家族團體之色彩，故無就祭祀公業之某一部分財產具有派下權之可言。
    祭祀公業之祀產，為派下全體之公同共有，非任何一房或一人所得私自處分；倘
    有分別管理之情形，各派下就其分管部分，雖得依約定之方法為使用收益，然未
    經全體派下之同意而將分管部分出賣與他人，並移轉其占有時，即難謂該派下係
    依約定之方法為使用收益，要屬無權處分行為，對祭祀公業（全體派下）不生效
    力。最高法院八十七年度台上字第四一號、八十六年度台上字第九七六號分別著
    有裁判要旨可參。原告係公業林長庚派下員，已為兩造所不爭。則原告主張就屬
    該祭祀公業之系爭土地如附圖Ａ部分，有合法使用權源，即屬有據。
五、又按民法第八百二十八條第二項所定應得公同共有人全體之同意者，係指對公同
    共有物之處分或對公同共有物其他權利之行使而言。所謂處分行為係指直接使權
    利移轉、變更、增加負擔及消滅之行為而言。再按民法第九百四十三條規定：占
　　有人於占有物上行使之權利，推定其適法有此權利。故對於現在占有系爭所有權
　　請求返還占有物者，除應證明其自己之權利存在外，並應證明占有人之權利不存
　　在，方足認為有推翻此等法律上推定之效力。經查：原告主張其在系爭土地建屋
　　居住三、四十年，系爭房屋前之南一七八號縣道拓寬，拆除一部分，又因屋齡已
　　久，屋頂架樑及舊瓦腐朽，乃僱工改修等情。本院於前揭時日履勘結果：系爭房
　　屋原係磚瓦屋，由原告居住，拆除後由原告搭建鐵皮屋，屋後尚有原告母親楊王
　　綢所有之廚房一間，有勘驗筆錄可稽。則原告占有系爭土地之事實可認定。該占
　　有行為乃公業財產之利用，非處分行為，自無須全體共有人之同意。則被告所辯
　　，原告於公同共有之土地上未經公同共有人全體之同意而擅自搭建鐵皮屋，自非
　　合法云云，尚屬無據。雖原告陳稱：其使用系爭土地確實沒有經過祭祀公業同意
　　而使用，但該地所有的派下員也都沒有經過祭祀公業同意就使用等語。然台灣之
　　祭祀公業並非法人，其本身無權利能力，不能為權利主體，無當事人能力，故關
　　於祭祀公業之訴訟，應由其派下全體起訴或被訴，但設有管理人者，得以該管理
　　人名義起訴或被訴。祭祀公業之財產則為派下全體所公同共有，並無所謂之應有
　　部分，各公同共有人之權利及於公同共有物之全部。原告對系爭土地本於公同共
　　有之法律關係而占有，縱有不當，應由該祭祀公業管理人以自己名義代表派下全
　　體依法主張權利（無管理人者應由祭祀公業派下員大會決議）。被告固為公業林
　　長庚派下員，對系爭土地亦有公同共有關係，其主張權利，亦應依法而為。在原
　　告先前占有之事實，未經證明占有人之權利不存在前，被告不得私自擅行以私力
　　阻止原告在系爭土地改建房屋。是被告所辯，其根據祭祀公業派下員即公同共有
　　一份子的身分，阻止原告修建，亦屬無據。
六、按占有人，其占有被侵奪者，得請求返還其占有物。占有被妨害者，得請求除去
    其妨害。占有有被妨害之虞者，得請求防止其妨害。民法第九百六十二條定有明
　　文。原告係系爭土地公同共有人，有使用之合法權源，而其占有未經證明權利不
　　存在，已如前述。從而，原告依占有之法律關係，訴請被告就坐落台南縣山上鄉
　　○○段三七三號土地上如附圖Ａ所示（面積三六點零一平方公尺）位置之房屋，
　　不得阻止或妨礙原告修建，依法尚無不合，應予准許。
七、兩造其餘主張及所提證據與本院上開論斷無涉或無違，不予贅述。
八、結論：原告之訴為有理由，依民事訴訟法第七十八條、第八十五條第一項前段，
　　判決如主文。
中　　　華　　　民　　　國　　九十一　　年　　　七　　　月　　　二　　　日
                                臺灣臺南地方法院民事第一庭
~B法　　　官　蘇清水
右為正本係照原本作成
如對本判決上訴，須於判決送達後廿日內向本院提出上訴狀
中　　　華　　　民　　　國　　九十一　　年　　　七　　　月　　　二　　　日
~B法院書記官　陳金堂
附圖：
